【裁判字號】    92,訴,1399
【裁判日期】    920715
【裁判案由】    回復名譽等
【裁判全文】
臺灣台中地方法院民事判決  九十二年度訴字第一三九九號
    原      告  丁○○
    法定代理人  丙  ○
                甲○○
    被      告  乙○○
    訴訟代理人  蔡宜宏律師
右當事人間請求回復名譽等事件，本院判決如左：
    主    文
原告之訴駁回。
訴訟費用由原告負擔。
    事    實
一、原告方面：
（一）聲明：求為判決１、被告應於中國時報、聯合報、自由時報、以四分之一版面
      詳細說明不法威嚇，強行要求原告轉學之經過，並為所造成原告精神及名譽損
      害，公開道歉和回復原告名譽，以正社會視聽，其刊載內容為『道歉啟事，被
      告（乙○○）原任職於台中市立漢口國民中學，為該校老師，因對丙○先生之
      女於台中市立漢口國中就讀時，不該出言對丙○之女提出轉學之威嚇和名譽損
      害言詞，所引致丙○之女恐慌、害怕和名譽損害，深致歉意，現經法院判決本
      人敗訴，應登報向丙○之女道歉並返回丙○之女名譽，特予登報並深切期丙○
      之女名譽得以返還，道歉人：被告（乙○○）。』２、被告應給付新臺幣壹元
      為撫慰金。３、訴訟費由被告負擔。
（二）陳述：
      查原告本就讀於臺中市漢口國民中學二年十班。於民國九十年五月三十一日上
      課中，老師張鴻鈞因言語不當與學生起了衝突，傷及一旁無辜的原告，造成原
      告視網膜破裂、流血︵証一參照），事後張鴻鈞不願負擔法律責任，原告代理
      人正對原告遭受傷害事件進行了解。不料事僅隔不到二十多天的同年六月二十
      二日，另一，也是二年級導師的被告，卻將原告叫到公開場合之導師辦公室，
      且師生聚集之下課時間，告之原告，將處以最嚴厲改變學習環境的轉學處分，
      原告一向品學兼優，循規蹈矩，受此挾私報復，突如而來的懲罰，心理十分驚
      嚇和害怕，同時年幼心理更是害怕，如再留於漢口國中就讀，無力阻止其他老
      師或被告再度私下報復，因而在極度害怕心理威脅下，離開漢口國中到他校就
      讀。原告所受被告傷害理由，謹載如左:
    １原告剛無端受到老師所引致之視網膜破裂傷害，且傷勢未定，是否將造成失明
      或視力損傷，前途未卜，一生命運是否因之改觀，不得而知，心中忐忑不安、
      擔心、害怕、有如泰山壓頂，如此巨大的恐懼和壓力，已超過年幼原告心理所
      能承受的負擔，非但如此，出事的老師，於事後不願承擔法律責任，年紀輕輕
      的原告，除了受視網膜的傷害外，也看到老師不負責任、自私的一面，除了身
      體上的傷害外，老師不負責任行為之負面影響，所造成原告年幼心理的傷害，
      實非旁人言語筆墨所能形容，然就在那時被告卻有意設計，進行處以原告最嚴
      厲的轉變學習環境之轉學處分，當時身體及心理皆已受傷的原告，心理已是十
      分脆弱，加上年紀幼小，根本無力承擔，被告有意設計之轉變學習環境，所為
      之轉學懲罰處分。如此嚴重且無情第二度打擊，擊潰了原告，並再次造成第二
      度傷害。
    ２老師對不守規矩的學生擁有處分、訓育之權，是為學生、家長和社會一般認知
      。國民教育施行法細則第八條第二款亦明文規定：全體教職員均負訓育之職，
      並以導師為主體。被告所為之懲罰，要求被告改變學習環境之轉學處分，實質
      上已對未犯錯的原告造成嚴重的心理和名譽傷害。
    ３再者、改變學生學習環境的轉學處分，係為國中學生獎懲辦法中，為一種特別
      懲罰且為其中最嚴厲者，臺灣省國民中學學生獎懲實施要點第四條訂有明文，
      同時一般學生、家長及社會廣為認定，遭處罰的原告，已犯非常嚴重的過失，
      且行為不願改正，才招致此種嚴厲的特別處罰，係為社會一般認定。原告既未
      犯錯，且有在漢口國中受教權利，依法受保障，上開被告行為，引致原告百口
      莫辯，而其中種種，在在都造成，原告無盡的難堪和名譽之損害。
    ４被告身為導師，受過長期專業訓練，並取得教師資格和執照，且具多年教學經
      驗，熟諳學生心理，也非常了解，原告受傷害後，當時心理狀態的脆弱和驚慌
      。依教師之職貴，本應負有積極維護學生受教權利，嚴守本分，本於良知，發
      揚師道，依法盡教師之職責和義務，幫助原告度過受傷害後之心理難關（教師
      法第十七條第二款訂有明文，），再退萬步言之，就一般旁觀者，在看到原告
      於如此幼小，即無端受到視網膜的傷害後，正面臨視力受傷之強大心理威脅下
      ，基於人性本能，也基於幼吾幼以及人之幼之憐憫之心，都願意伸出援手，給
      予同情、安慰或關懷。但身負輔導學生和幫助學生，有不可推御責任和義務，
      並為同校老師的被告，非但未能給予受傷害的原告鼓勵和安慰，反而為了一已
      私利，違法使用政府賦予教師的權利，公權力私用，再予設計，去傷害心理已
      受嚴重傷害的原告，而且原告年紀尚如此幼小，被告再給予致命無情的打擊，
      希望原告離開漢口國中，遂一已私願，此等行為不僅違法，實是恐有違天理。
    ５原告一向敦品勵學，嚴守校規，並曾獲得臺中市政府表揚為模範學生，一生美
      好前程即將展開。被告為遂一已之私所為之不法行為，已造成原告一生污點，
      和名譽損害。惟原告代理人，迭經催促，回覆原告名譽，被告均不予理會。依
      民法第一百八十四條第二項及第一百九十五條第一項規定，被告不法侵害原告
      名譽並造成精神損害，應予回復名譽和賠償損害，謹請賜判決如訴之聲明。
（三）證據：提出診斷證明書、台中市政府函文、台灣省版國民中學獎懲實施要點部
      分條文、教師法部分條文、台中市政府感謝狀等影本各一份等為證。
二、被告方面：
（一）聲明：求為判決如主文所示。
（二）陳述：被告雖有找原告講話，但沒有要求原告轉學，只是叫他考慮轉學，但不
      是因傷害事情引起的，係因原告之父母與學校互動不是很好，這只是私下的談
      話而已，僅係善意建議，被告行為並無不法，亦無故意或過失侵害原告權利意
      思，更不知造成原告何項權利受損。
（三）證據：提出台中市立漢口國中教師成績考核通知書及台中市政府人事室編印公
      教人員基本權益手冊部分摘錄等影本各一份為證。
    理    由
一、二造爭執要旨
    原告起訴主張，被告係台中市漢口國民中學之老師，原告為該校學生，因原告之
    前被同為該校老師張鴻鈞為處罰學生，傷及一旁無辜之原告，原告之父正對該事
    件進行了解，被告竟於九十年六月二十二日上午下課時間，將原告叫至導師辦公
    室，公然對原告稱將處以最嚴厲改變學習環境的轉學處分，原告平時品學兼優，
    因被告前述之侮辱行為致原告身心受創，名譽嚴重受損，爰依法提起本件訴訟等
    語；被告則以，被告雖有找原告講話，但沒有要求原告轉學，只是叫他考慮轉學
    ，但不是因傷害事情引起的，係因原告之父母與學校互動不是很好，這只是私下
    的談話而已，僅係善意建議，被告行為並無不法，亦無故意或過失，更不知造成
    原告何項權利受損等語置辯。
二、得心證之理由：
（一）按民事訴訟法第二百七十七條前段規定，當事人主張有利於己之事實者，就其
      事實有舉證之責任。另主張侵權行為者，必須就其構成要件成立之積極要件加
      以舉證。本件原告主張被告有前揭之侵權行為之事實，惟為被告所否認，並辯
      稱被告雖有找原告講話，但沒有要求原告轉學，只是叫他考慮轉學，但不是因
      傷害事情引起的，因原告之父母與學校互動不是很好，這只是私下的談話而已
      ，僅係善意建議，被告行為並無不法，亦無故意或過失，更不知造成原告何項
      權利受損等語。原告就其主張之事實，雖已提出診斷證明書、台中市政府函文
      、台灣省版國民中學獎懲實施要點部分條文、教師法部分條文、台中市政府感
      謝狀等影本各一份等為證。惟查，前揭台中市政府之公函說明四、固曾言及「
      關於乙○○老師應改善乙節，經查乙○○老師之小孩雖也在二年十班，但以教
      師的立場逕對學生提出轉學建議，縱使出發點是善意，仍為不妥，建請周老師
      謹守對學生言談之分際。五、關於張鴻鈞老師及乙○○老師應負行政責任，請
      學校考績委員確實充分檢討後議處」等內容，有該公函附卷足稽，惟查，該公
      文所認定「乙○○之行為不妥，建請周老師謹守對學生言談之分際」，其依據
      為何亦未見說明，尚難因此即為被告有該行為，而且被告當年度之考績，經台
      中市漢口國民中學成績考核為四條一款，晉本薪一級並給與一個月薪給總額之
      一次獎金，有台中市漢口國民中學教師成績考核通知書影本一份附卷可證，亦
      即認被告當年度教師成績與一般公務人員之考績甲等相當，另有公教人員基本
      權益手冊一份在卷足參，被告並未因該公文所指而有就被告不利之考績，是尚
      難僅依該函文即認定被告有原告所主張事實。次查，受教育之權利，固為基本
      人權，惟被告並非原告之班導師，並無處分原告轉學之權力，充其量僅係建議
      他人轉學，並未剝奪其受教育權利，故被告縱使曾建議原告轉學，亦未侵害原
      告受教育權利，再所謂侵害名譽權，係指使人在社會上之人格評價降低而言，
      縱使如原告法定代理人於本院九十二年六月十七日於本院言詞辯論時所稱當日
      十點左右在導師室，被告向原告講因原告向父母講了不該講的話，所以要處以
      轉學處分等語，被告之行為亦僅係認為原告向父母講了不該講的話，所以可以
      處以轉學處分，係以學生如犯了該錯誤，可以處以轉學處分，為學校規範之宣
      示，並不會因此使原告之學生之名譽受損，亦不能認定被告之行為有違反教師
      法之規定。
（二）綜前所述，原告無法證明其主張之事實，且縱使被告有該行為，亦不致於對原
      告名譽造成侵害，是本件原告據以提起本訴，即屬無據，應予駁回。
三、兩造其餘主張及所提證據與本院上開論斷無涉或無違，不予贅述。
四、結論：原告之訴為無理由，依民事訴訟法第七十八條，判決如主文。
中      華      民      國    九十二    年      七      月      十五    日
                                臺灣台中地方法院民事第一庭
~B法      官  林清鈞
右為正本係照原本作成
如對本判決上訴，須於判決送達後廿日內向本院提出上訴狀
中      華      民      國    九十二    年      七      月      十七    日
~B法院書記官


司法院資訊處製作；財團法人民間司法改革基金會備份。
